臺灣屏東地方法院刑事判決　　　　　　96年度簡上字第81號
上　訴　人
即　被　告　甲○○
上列被告因妨害兵役案件，不服本院96年度簡字第399 號，中華
民國96年3 月27日刑事簡易判決（檢察官聲請簡易判決處刑案號
：台灣屏東地方法院檢察署96年度偵緝字第93、94號）提起上訴
，本院第二審合議庭認不宜逕以簡易判決處刑，改依通常程序審
理，並自為第一審判決如下：
    主  文
原判決撤銷。
甲○○無罪。
    理 由
一、按妨害兵役治罪條例於91年6 月26日經修正公布，並於同年
    月28日起生效施行，修正前妨害兵役治罪條例（以下稱舊法
    ）第7 條之處罰內容變更條號為新法之第6 條，惟處罰刑度
    相同；另舊法第11條第1 項第3 款之條文內容為「後備軍人
    有左列行為之一者，處1 年以下有期徒刑、拘役或3 百元以
    下罰金」，第3 款「居住處所遷移，無故不依規定申報者」
    ；第3 項規定「後備軍人犯第1 項之罪或國民兵犯第2 項之
    罪，致使召集令無法送達者，以意圖避免召集論，分別依第
    6 條、第7 條科刑」。惟新法則將前揭處罰內容移置於第10
    條，且第10條第1 項之條文內容修正為「後備軍人『意圖避
    免召集處理』有下列行為之一者，處1 年以下有期徒刑、拘
    役或科新臺幣9 萬元以下罰金」；第3 項則修正為「後備軍
    人犯第1 項之罪或國民兵犯第2 項之罪，致使召集令無法送
    達者，以意圖避免召集論，分別依第5 條、第6 條科刑」。
    是揆諸前揭修正條文之規定，可知新法已將舊法第11條第1
    項原僅須有「居住處所遷移，無故不依規定申報」之客觀構
    成要件規定，增加『意圖避免召集處理』之主觀構成要件規
    定，再觀諸新法第10條第3 項規定，欲依新法第6 條之規定
    科刑，亦係限於被告有犯第10條『第1 項之罪』之情形，致
    使召集令無法送達，始足當之，是本件妨害兵役治罪條例既
    經修正如上，依新法第10條第1 項增加主觀構成要件之規定
    ，而對違反該條客觀行為之處罰為限縮，顯較有利於行為人
    ，依刑法第2 條第1 項但書規定，自應適用修正後之法律予
    以規範，合先敘明。
二、聲請簡易判決處刑意旨略以：被告甲○○係後備軍人，原設
    籍於屏東縣屏東市○○里○○○街236 號，其於民國86年某
    日遷出上開處所，無故不依規定申報，致使屏東縣後備司令
    部先後所寄發，（一）指定應於91年7 月15日前往屏東縣枋
    寮鄉○○村○○路1 號陸軍137 旅營區報到之點閱召集令無
    法送達。（二）指定應於93年8 月4 日前往屏東縣枋寮鄉○
    ○村○○路1 號屏東縣霧台鄉山地連營區報到之教育召集令
    無法送達。因認被告（一）所為，涉有妨害兵役治罪條例第
    10條第1項 第3 款、第3 項之罪嫌，應依同條例第6 條第2
    項科刑；被告（二）所為，係違反妨害兵役治罪條例第10條
    第1 項第3 款、第3 項之罪嫌，應依同條例第6 條第1 項科
    刑。
三、按犯罪事實應依證據認定之，無證據不得認定犯罪事實；不
    能證明被告犯罪者，應諭知無罪之判決，刑事訴訟法第154
    條第2 項、第301 條第1 項分別定有明文。另「妨害兵役治
    罪條例第11條第1 項第3 款（91年6 月26日修正為第10 條
    第1 項第3 款）規定後備軍人居住處所遷移，無故不依規定
    申報者，即處以刑事罰，係為確保國防兵員召集之有效實現
    、維護後備軍人召集制度所必要。其僅課予後備軍人申報義
    務，並未限制其居住遷徙之自由，與憲法第10條之規定尚無
    違背。同條例第11條第3 項（修正為第10條第3 項）規定後
    備軍人犯第1 項之罪，致使召集令無法送達者，按召集種類
    於國防安全之重要程度分別依同條例第6 條、第7 條（修正
    為第5 條、第6 條）規定之刑度處罰，乃係因後備軍人違反
    申報義務已產生妨害召集之結果，嚴重影響國家安全，其以
    意圖避免召集論罪，仍屬立法機關自由形成之權限，與憲法
    第23條之規定亦無牴觸。至妨害兵役治罪條例第11條第3項
    （修正為第10條第3 項）雖規定致使召集令無法送達者，以
    意圖避免召集論，但仍不排除責任要件之適用，乃屬當然」
    ，司法院大法官會議釋字第517 號解釋文參照。再者，91年
    6 月26日修正公布，並自同年月28日起施行之妨害兵役治罪
    條例第10條第1 項增列「意圖避免召集處理」為主觀特別構
    成要件，同條第3 項之罪又以犯第1 項之罪為前提，故修正
    後妨害兵役治罪條例第10條第3 項、第1 項第3 款之罪係屬
    刑事法上之目的犯，倘行為人並無避免召集處理之意圖，即
    不得遽以該罪相繩，亦即該條項規定行為人可罰性之前提，
    乃在於行為人有避免召集處理之主觀意圖。此亦為前開釋字
    第517 號解釋文所揭示「以意圖避免召集論，但仍不排除責
    任要件之適用」之意旨所在。又此主觀構成要件應依證據認
    定之，始得為適用法律之依據（最高法院92年度台非字第40
    4 號判決參照），尚不能以召集令無法送達，即遽認行為人
    有妨害兵役召集之主觀意圖。
四、公訴人認被告甲○○涉犯上開妨害兵役罪嫌，無非係以被告
    遷出設籍地後，竟未依規定申報，致使點閱召集令、教育召
    集令無法送達，資為論罪依據。
五、程序方面：
    按被告以外之人於審判外之陳述，雖不符前4 條之規定，而
    經當事人於審判程序同意作為證據，法院審酌該言詞陳述或
    書面陳述作成時之情況，認為適當者，亦得為證據。當事人
    、代理人或辯護人於法院調查證據時，知有第159 條第1 項
    不得為證據之情形，而未於言詞辯論終結前聲明異議者，視
    為有前項之同意，刑事訴訟法第159 條之5 定有明文。立法
    意旨在於傳聞證據未經當事人之反對詰問予以核實，原則上
    先予排除，惟若當事人已放棄詰問或未聲明異議，基於證據
    資料愈豐富，愈有助於真實發現之理念，且強化言詞辯論主
    義，法院自可承認該傳聞證據例外擁有證據能力。經查：本
    判決所引用之屏東縣後備司令部妨害兵役案件移送報告書、
    列管後備軍人行方不明遷出未報移送法辦年籍表、點閱召集
    令、教育召集令、召集令交付通知書等事證，固屬被告以外
    之人於審判外所為之書面陳述而為傳聞證據，又縱無刑事訴
    訟法第15 9條之1 至第159 條之4 或其他規定之傳聞證據例
    外情形，惟因被告及檢察官就此等事證均未於言詞辯論終結
    前聲明異議，依刑事訴訟法第159 條之5 第1 項、第2 項之
    規定，本院審酌該證據作成之情況並無違法取證等情事，而
    認為適當，應得作為證據。
六、訊據被告甲○○固坦承係後備軍人，原戶籍設在屏東縣屏東
    市○○○街236 號，遷出該處所後並未申報，致使屏東縣後
    備司令部先後所寄發，（一）指定應於91年7 月15日前往屏
    東縣枋寮鄉○○村○○路1 號陸軍137 旅營區報到之點閱召
    集令無法送達。（二）指定應於93年8 月4 日前往屏東縣枋
    寮鄉○○村○○路1 號屏東縣霧台鄉山地連營區報到之教育
    召集令無法送達等情，惟否認有何妨害兵役犯行，辯稱：當
    初是因為我父親死亡我到外地工作，家裡沒有人所以無法收
    到，我父母親是離婚關係沒有住在一起，我跟著我父親住等
    語。
七、經查：
（一）被告係屏東縣後備司令部列管後備軍人，原設籍於屏東縣
      建華一街236 號，嗣因遷出該住所，致使屏東縣後備司令
      部先後所寄發，（一）指定應於91年7 月15日前往屏東縣
      枋寮鄉○○村○○路1 號陸軍137 旅營區報到之點閱召集
      令無法送達。（二）指定應於93年8 月4 日前往屏東縣枋
      寮鄉○○村○○路1 號屏東縣霧台鄉山地連營區報到之教
      育召集令送達上址後，均因被告遷移不明而無法送達等情
      ，業據被告自承在卷；復有屏東縣後備司令部妨害兵役案
      件移送報告書、列管後備軍人行方不明遷出未報移送法辦
      年籍表、點閱召集令、教育召集令、召集令交付通知書等
      附卷可參，是被告遷出上開設籍地後，未依規定申報，致
      使點閱召集令、教育召集令無法送達之事實，應堪認定。
（二）被告客觀上雖有妨害兵役治罪條例第10條第1 項第3 款之
      行為，但仍應審究其有無避免召集處理之意圖。經查被告
      係於69年1 月10日遷入屏東縣屏東市○○○街236 號，因
      父母離婚由父監護，其父邱來發於民國89年2 月23日死亡
      ，且該戶內確無其他家人設籍等情，有被告全戶戶籍查詢
      結果一紙附卷可參，足見被告所辯：「當初是因為我父親
      死亡我到外地工作，家裡沒有人所以無法收到，我父母親
      是離婚關係沒有住在一起，我跟著我父親住」等語，尚堪
      採信。是被告既因在外地工作而未住於戶籍地，且因戶籍
      地並未住有其他家人而無法收受召集令之送達，其情節於
      現今社會尚非罕見，自難以此即指其有避竟召集處理之意
      圖。
（三）綜上所述，足見被告前開所辯，應屬可採，被告客觀上雖
      有妨害兵役治罪條例第10條第1 項第3 款之行為，但無法
      證明被告主觀上有避免召集處理之意圖，是本院尚無從依
      檢察官所舉之前開事證，形成有罪之心證，自難論以同條
      例第10條第3 項、第1 項第3 款之罪。此外，復查無其他
      積極證據足資證明被告有公訴人所指之妨害兵役犯行，本
      件既不能證明被告犯罪，揆諸上開說明，自應諭知被告為
      無罪之判決。
八、原審認被告犯有妨害兵役之犯行，而予論罪科刑，尚有未洽
    ，被告上訴意旨否認犯行，為有理由，自應由本院將原判決
    撤銷改判，論知被告無罪之判決。
九、末按檢察官聲請以簡易判決處刑之案件，法院於審理後，認
    為應為無罪之諭知者，應適用通常程序審判之，刑事訴訟法
    第452 條及第451 條之1 第4 項但書第3 款分別定有明文。
    本件雖係檢察官提起公訴，經原審依刑事訟訴法第449 條第
    2 項規定逕以簡易判決處刑之案件，然本院既認應為無罪之
    諭知，自仍應適用上開法條規定，適用通常程序審判之。爰
    依刑事訴訟法第455 條之1 第3 項準用同法第369 條第1 項
    前段之規定，將原判決撤銷，並依同法第452 條之規定，逕
    依通常程序自為第一審判決。
十、據上論斷，應依刑事訴訟法第455 條之1 第3 項、第452 條
    、第369 條第1 項前段、第364 條、第301 條第1 項，判決
    如主文。
中　　華　　民　　國　　96　　年　　5 　　月　　29　　日
                  刑事第三庭  審判長法  官  吳永宋
                                    法  官  趙家光
                                    法  官  林雅莉
以上正本證明與原本無異。
如不服本判決應於收受本判決送達後十日內向本院提出上訴書狀
，其未敘述上訴理由者，並得於提起上訴後十日內向本院補提理
由書狀（均須按他造當事人之人數附繕本）「切勿逕送上級法院
」
中　　華　　民　　國　　96　　年　　5 　　月　　29　　日
                                    書記官  劉淑蓉
